---
title: "Presentación"
author: "Tafur Mendoza, Arnold A."
date: "2025-12-26"
output: 
    ioslides_presentation: 
        widescreen: true   
        smaller: false     
---

```{css, echo=FALSE}
/* ESTILOS PERSONALIZADOS */

/* 1. Fondo blanco y letra negra (quita el gris) */
body, p, li, div, span {
  color: black !important;
}

/* 2. Títulos en negro y negrita */
h1, h2, h3, h4, h5, h6 {
  color: black !important;
  font-weight: bold;
}

/* 3. Aumentar tamaño de letra general */
slides > slide {
  font-size: 28px !important;
}

/* 4. Aumentar espacio entre viñetas para leer mejor */
li {
  margin-bottom: 10px;
}

/* 5. Forzar que los controles de navegación siempre sean visibles (opcional) */
slide-deck::after {
  content: "Usa las flechas del teclado <- ->";
  position: absolute;
  bottom: 10px;
  right: 10px;
  font-size: 12px;
  color: red;
}


<script>
  // Script para forzar el inicio en la primera diapositiva
  document.addEventListener('DOMContentLoaded', function() {
    // Si la página ya tiene un hash (ej. #5), lo reseteamos a #1
    if (window.location.hash !== "#1") {
      window.location.hash = "1";
    }
  });
</script>

```{r setup, include=FALSE}


knitr::opts_chunk$set(echo = TRUE)

# Configuración global: Ocultar código, warnings y mensajes para que la slide se vea limpia
knitr::opts_chunk$set(echo = FALSE, warning = FALSE, message = FALSE)

# Cargar todas las librerías necesarias
library(ggplot2)
library(dplyr)
library(knitr)
library(sf)
library(rnaturalearth)
library(rnaturalearthdata)
library(viridis)
library(tidyr)
library(gridExtra) # Para organizar gráficos juntos
library(shadowtext) # Necesario para las letras con borde (instalar si falta)
library(sf)         # Aseguramos carga de sf


# CARGA DE DATOS
# Nota: Asegúrate de que la ruta sea correcta relativa a donde guardas este archivo
datos <- read.csv("../Datos/Base de datos depurada.csv")

# DEFINICIÓN DE NOMBRES DE PAÍSES (Variable global)
nombres_paises <- c(
  "AT" = "Austria", "BE" = "Bélgica", "BG" = "Bulgaria", "CH" = "Suiza",
  "CY" = "Chipre", "CZ" = "Rep. Checa", "DE" = "Alemania", "EE" = "Estonia",
  "ES" = "España", "FI" = "Finlandia", "FR" = "Francia", "GB" = "Reino Unido",
  "GR" = "Grecia", "HR" = "Croacia", "HU" = "Hungría", "IE" = "Irlanda",
  "IS" = "Islandia", "IL" = "Israel", "IT" = "Italia", "LT" = "Lituania", 
  "LV" = "Letonia", "ME" = "Montenegro", "MK" = "Macedonia N.", "NL" = "Países Bajos", 
  "NO" = "Noruega", "PL" = "Polonia", "PT" = "Portugal", "RO" = "Rumania", 
  "RS" = "Serbia", "SE" = "Suecia", "SI" = "Eslovenia", "SK" = "Eslovaquia", "UA" = "Ucrania"
)

```

## Objetivos del Proyecto

El objetivo general es examinar cómo las percepciones sociales se relacionan con los patrones de consumo digital en Europa (ESS Ronda 11, 2023).

Objetivos específicos:

Visualizar la distribución geográfica de la confianza interpersonal.

Evaluar si el consumo de noticias (Internet vs. Tradicional) se asocia con la confianza.

Comparar perfiles de países según intensidad de uso de Internet.


## Estadísticos descriptivos (Tabla 1)

A continuación, un resumen de las variables principales analizadas:

```{r cars}

resumen_medias <- datos %>%
  filter(essround == 11) %>%            
  filter(netustm <= 1440, nwspol <= 1440) %>%
  summarise(
    N_total = n(),
    Mean_Trust = mean(ppltrst, na.rm = TRUE),
    Mean_Justice = mean(pplfair, na.rm = TRUE),
    Mean_Helpfulness = mean(pplhlp, na.rm = TRUE),
    # Minutos
    Mean_Net_Min = mean(netustm, na.rm = TRUE),
    Mean_News_Min = mean(nwspol, na.rm = TRUE),
    # Horas
    Mean_Net_Hr = mean(netustm, na.rm = TRUE) / 60,
    Mean_News_Hr = mean(nwspol, na.rm = TRUE) / 60
  )

datos_limpios_cor <- datos %>%
  filter(essround == 11) %>%
  filter(netustm <= 1440, nwspol <= 1440)

r_net_trust <- cor(datos_limpios_cor$netustm, datos_limpios_cor$ppltrst, 
                   use = "complete.obs", method = "pearson")
n_net_trust <- sum(complete.cases(datos_limpios_cor$netustm, datos_limpios_cor$ppltrst))

r_news_trust <- cor(datos_limpios_cor$nwspol, datos_limpios_cor$ppltrst, 
                    use = "complete.obs", method = "pearson")
n_news_trust <- sum(complete.cases(datos_limpios_cor$nwspol, datos_limpios_cor$ppltrst))

resumen_correlaciones <- data.frame(
  Cor_Net_Trust = r_net_trust,
  N_Valid_Net   = n_net_trust,
  Cor_News_Trust = r_news_trust, 
  N_Valid_News   = n_news_trust
)

kable(resumen_medias, digits = 2, caption = "Medias y tiempos de uso",
      col.names = c("N", "Trust", "Justice", "Help", 
                    "Net(min)", "News(min)", "Net(h)", "News(h)"))

```

## Análisis de Descriptivos:

Variables Sociales: Todas superan el punto medio. Destaca Justicia (6.03) como la más alta, seguida de Confianza (5.34).

Consumo de Medios: Predominio digital. El uso de Internet (3.95h) duplica ampliamente al de Noticias Tradicionales (1.52h).


## Correlaciones (Tabla 2)
¿Influye el tiempo de consumo en la confianza?

```{r correlation}

kable(resumen_correlaciones, digits = 3, caption = "Correlaciones de Pearson (vs. Confianza)",
      col.names = c("r (Net-Trust)", "N", "r (News-Trust)", "N"))

```


## Análisis de Relación

Impacto Nulo: La cantidad de tiempo consumido no tiene impacto significativo.Coeficientes: Internet muestra una relación marginal positiva ($r = 0.014$) y las noticias una negativa ($r = -0.009$), ambas prácticamente inexistentes.Conclusión: La duración de la exposición no determina la confianza interpersonal.

## Mapa de Confianza Interpersonal

```{r map, echo=FALSE}

nombres_paises <- c(
  "AT" = "Austria", "BE" = "Bélgica", "BG" = "Bulgaria", "CH" = "Suiza",
  "CY" = "Chipre", "CZ" = "Rep. Checa", "DE" = "Alemania", "EE" = "Estonia",
  "ES" = "España", "FI" = "Finlandia", "FR" = "Francia", "GB" = "Reino Unido",
  "GR" = "Grecia", "HR" = "Croacia", "HU" = "Hungría", "IE" = "Irlanda",
  "IS" = "Islandia", "IL" = "Israel", "IT" = "Italia", "LT" = "Lituania", 
  "LV" = "Letonia", "ME" = "Montenegro", "MK" = "Macedonia N.", "NL" = "Países Bajos", 
  "NO" = "Noruega", "PL" = "Polonia", "PT" = "Portugal", "RO" = "Rumania", 
  "RS" = "Serbia", "SE" = "Suecia", "SI" = "Eslovenia", "SK" = "Eslovaquia", "UA" = "Ucrania"
)

datos_mapa <- datos %>%
  filter(essround == 11) %>%
  select(cntry, ppltrst) %>%
  mutate(ppltrst = as.numeric(ppltrst)) %>%
  filter(ppltrst <= 10) %>%        
  drop_na(ppltrst) %>%
  group_by(cntry) %>%
  summarise(Media_Confianza = mean(ppltrst, na.rm = TRUE), .groups = "drop") %>%
  mutate(Nombre_Etiqueta = recode(cntry, !!!nombres_paises))


mapa_mundo <- ne_countries(scale = "medium", returnclass = "sf")

mapa_mundo$iso_a2[mapa_mundo$admin == "Norway"] <- "NO"

mapa_final <- mapa_mundo %>%
  left_join(datos_mapa, by = c("iso_a2" = "cntry")) %>%
  filter(!is.na(Media_Confianza))

coords <- st_coordinates(st_centroid(mapa_final))
mapa_final <- cbind(mapa_final, coords)

mapa_final$Y[mapa_final$admin == "Norway"] <- 62 

ggplot(data = mapa_final) +

  geom_sf(aes(fill = Media_Confianza), color = "black", size = 0.2) +
  
  geom_shadowtext(
    aes(x = X, y = Y, label = Nombre_Etiqueta), 
    size = 2, 
    fontface = "bold", 
    color = "white",    
    bg.color = "black", 
    bg.r = 0.1,         
    check_overlap = FALSE
  ) +
  
  coord_sf(xlim = c(-25, 45), ylim = c(30, 72), expand = FALSE) +
  
  scale_fill_viridis_c(option = "magma", direction = -1, name = "Confianza (0-10)") +
  
  labs(
    title = "Confianza Interpersonal en Europa (2023)",
    subtitle = "Promedio de nivel de confianza por país" # Opcional
  ) +
  theme_void() +
  theme(
    legend.position = "right",
    panel.background = element_rect(fill = "#cbcbcb", color = NA), # Fondo gris mar
    plot.title = element_text(hjust = 0.5, size = 14, face = "bold"), # Título centrado y más grande
    plot.subtitle = element_text(hjust = 0.5)
  )

```

## Hallazgos: Distribución Geográfica

El mapa revela un patrón geográfico Norte-Sur y Este:

Alta Confianza: Los países nórdicos (Finlandia, Islandia, Suecia) muestran las puntuaciones más elevadas (tonos oscuros).

Confianza Media: Europa Occidental (Alemania, Suiza, Países Bajos).

Baja Confianza: Países del sur y este (Grecia, Polonia, Balcanes) presentan tonos claros, indicando menor confianza interpersonal.


## Correlación: Consumo vs. Confianza

```{r scatter, echo=FALSE}

datos_scatter <- datos %>%
  filter(essround == 11) %>%
  select(netustm, ppltrst, nwspol) %>%
  mutate(across(c(netustm, ppltrst, nwspol), as.numeric)) %>%
  filter(netustm <= 1440, nwspol <= 1440, ppltrst <= 10) %>%
  mutate(Horas_Internet = netustm / 60,
         Horas_Noticias = nwspol / 60) %>%
  drop_na()

p_net <- ggplot(datos_scatter, aes(x = Horas_Internet, y = ppltrst)) +
  geom_jitter(alpha = 0.05, color = "#2c3e50", height = 0.4, width = 0.2) +
  geom_smooth(method = "lm", color = "#e74c3c", se = TRUE) +
  scale_x_continuous(limits = c(0, 18)) +
  labs(title = "Internet vs. Confianza", x = "Horas Internet", y = "Confianza") +
  theme_minimal()

p_news <- ggplot(datos_scatter, aes(x = Horas_Noticias, y = ppltrst)) +
  geom_jitter(alpha = 0.05, color = "#2c3e50", height = 0.4, width = 0.1) +
  geom_smooth(method = "lm", color = "#e74c3c", se = TRUE) +
  scale_x_continuous(limits = c(0, 18)) + 
  labs(title = "Medios Trad. vs. Confianza", x = "Horas Noticias Trad.", y = "") +
  theme_minimal()

grid.arrange(p_net, p_news, ncol = 2)

```

## Hallazgos: Diagramas de Dispersión

Las relaciones encontradas son débiles pero opuestas:

Internet: Tendencia marginalmente positiva. Mayor uso de Internet se asocia levemente con mayor confianza.

Noticias Tradicionales: Tendencia levemente negativa. Mayor consumo de TV/radio se asocia con menor confianza.

Dispersión: La gran "nube" de puntos indica que el tiempo de consumo no es un predictor determinante de la confianza; existen otros factores sociales más relevantes.



## Perfiles de Consumo (Gráfico Mariposa)

```{r butterfly, echo=FALSE}

datos_butterfly <- datos %>%
  filter(essround == 11) %>%
  select(cntry, netustm, nwspol) %>%
  mutate(netustm = as.numeric(netustm), nwspol = as.numeric(nwspol)) %>%
  filter(netustm <= 1440, nwspol <= 1440) %>%
  group_by(cntry) %>%
  summarise(
    Internet_h = mean(netustm, na.rm = TRUE) / 60,
    TradNews_h = mean(nwspol,  na.rm = TRUE) / 60,
    .groups = "drop"
  ) %>%
  mutate(Pais = recode(cntry, !!!nombres_paises),
         TradNews_h_neg = -TradNews_h) %>%
  drop_na(Pais) %>%
  arrange(Internet_h) %>%
  mutate(Pais = factor(Pais, levels = Pais))

ggplot(datos_butterfly) +
  geom_col(aes(x = Pais, y = TradNews_h_neg), fill = "#2c3e50") + # Noticias
  geom_col(aes(x = Pais, y = Internet_h), fill = "#e74c3c") +    # Internet
  coord_flip() +
  scale_y_continuous(labels = function(x) abs(x), breaks = seq(-6, 6, by = 1)) +
  labs(title = "Uso de Internet (Rojo) vs. Noticias Tradicionales (Azul)",
       y = "Horas promedio diarias", x = "") +
  theme_minimal()

```

## Hallazgos: Brecha Digital

Asimetría: El uso de Internet (derecha, rojo) supera significativamente a los medios tradicionales (izquierda, azul) en casi todos los países.

Países "Hiperconectados": Los países nórdicos (NO, SE) e Israel superan las 5 horas diarias de conexión promedio.

Medios Tradicional: El consumo de noticias en medios tradicionales es bajo y homogéneo (aprox. 1 a 1.5 horas) en toda la región, independientemente del desarrollo tecnológico.


## Conclusiones Finales

El análisis de la Encuesta Social Europea (ESS) permite destacar tres grandes conclusiones:

* **Patrones Geográficos Definidos:** Se observan claras diferencias regionales en los niveles de confianza, percepción de justicia y apoyo a lo largo de Europa.
* **Impacto Digital Neutro:** El consumo de noticias vía Internet **no socava** la confianza interpersonal, lo que sugiere que los medios digitales no afectan negativamente la cohesión social.
* **Valor Metodológico:** El uso de herramientas de visualización y paneles interactivos resulta fundamental para explorar relaciones complejas y respaldar interpretaciones basadas en evidencia sobre el cambio social.



